【裁判字號】    98,上訴,86
【裁判日期】    980223
【裁判案由】    強盜
【裁判全文】
臺灣高等法院臺中分院刑事判決          98年度上訴字第86號
上  訴  人
即  被  告  丙○○
                    （現在臺灣臺中監獄執行中）
上  訴  人
即  被  告  丁○○
                    （現在臺灣臺中監獄執行中）
共      同
指定辯護人  本院公設辯護人  甲○○
上列上訴人等因強盜案件，不服臺灣臺中地方法院97年度訴字第
3903號中華民國97年10月28日第一審判決（起訴案號：臺灣臺中
地方法院檢察署97年度偵字第19251號 ），提起上訴，本院判決
如下：
    主  文
上訴駁回。
    事  實
一、丙○○前曾有毒品、竊盜等前科，又於民國94年12月 5日因
    違反毒品危害防制條例案件，經臺灣臺中地方法院以94年度
    訴字第2261號分別判處有期徒刑11月、 8月，並定其應執行
    之刑為有期徒刑1年6月確定；另於95年1月9日因贓物案件，
    經同上法院以94年度中簡字第3170號判處有期徒刑 5月確定
    ，上開2案（共3罪）確定判決經同上法院以95聲字第929 號
    裁定合併定其應執行刑之刑為有期徒刑 1年10月，經送監執
    行於96年4月19日縮短刑期假釋付保護管束出監，迨至96年7
    月 7日因縮刑期滿，且假釋未經撤銷視為已執行完畢論。丁○○前曾有毒品前科，於94年9月1日因違反毒品危害防制條
    例案件，經同上法院以94年度訴字第2258號判處有期徒刑 1
    年2月、10月，並定其應執行之刑為有期徒刑1年10月確定，
    嗣於95年 1月18日，又因違反毒品危害防制條例案件，經同
    上法院以94年度訴字第3807號判處有期徒刑1年2月及10月，
    並定其應執行之刑為有期徒刑1年10月確定；復於95年6月12
    日再因犯竊盜案件，經同上法院以94年度訴字第3476號判處
    有期徒刑10月確定，上開3案（共5罪）經同上法院以95聲字
    第2630號裁定合併定其應執行之刑為有期徒刑4年5月，另又
    於96年3月19日復因詐欺案件，經同上法院以96年度簡字第2
    7號判處有期徒刑4月確定，嗣經同上法院以96聲減字第2582
    號裁定減刑及並定執行刑為有期徒刑2年2月15日，而於96年
    12月31日因縮刑期滿執行完畢出監。
二、丙○○與丁○○2人為兄弟關係，詎僅因缺錢花用，渠2人竟
    共同基於意圖為自己不法所有之犯意聯絡，於97年 8月14日
    21時 35分許，由丙○○騎乘車牌號碼G5A-760號重型機車搭
    載丁○○，一同至位在臺中縣太平市○○路○段241號之「第
    一藥局」門前，隨即由丁○○站立在門口把風接應，丙○○
    則以頭戴其所有之工程帽、臉戴全罩式面罩遮掩臉部（僅雙
    眼露出）之方式，防止曝露面容，並手持其所有客觀上足以
    對人之生命、身體、安全構成威脅可供兇器使用之西瓜刀 1
    支（非屬列管之刀械），進入該藥局內，高喊「搶劫」，並
    揮舞前開西瓜刀，以此脅迫手段欲強取財物，至使該藥局之
    老闆戊○○心生畏懼而達於不能抗拒之程度，並立即報警，
    復取出伸縮警棍 1把躲在櫃臺後方備供防衛使用，惟丙○○
    仍不斷走近該藥局櫃臺，手中揮舞該西瓜刀，戊○○乃告以
    其已報警，在外等候之丁○○見有警車經過（當時警車係開
    過頭），心知有異，迅即進入店內向戊○○恫嚇稱：反正明
    天要報到了，也不差這一條等語，並將丙○○之工程帽、全
    罩式面罩取下及將西瓜刀取走後，跑往店旁之防火巷，將該
    工程帽、全罩式面罩及西瓜刀丟棄在該處，嗣警方約於戊○○報案後5分鐘內到達現場，渠2人始未能得逞，並經警方於
    當場逮捕，後於藥局旁之防火巷內查獲工程帽 1頂、全罩式
    面罩1副及西瓜刀1支。
三、案經戊○○訴由臺中縣警察局太平分局報請臺灣臺中地方法
    院檢察署檢察官偵查起訴。
    理   由
壹、有關程序及證據能力部分：
一、被告丙○○、丁○○於警詢、偵查中之陳述是否具任意性：
  (一)按被告之自白，非出於強暴、脅迫、利誘、詐欺、疲勞訊問
    、違法羈押或其他不當方法，且與事實相符者，得為證據，
    刑事訴訟法第156條第1項定有明文。亦即被告之自白係出於
    自由意思，且與事實相符者，即有證據能力，反之，若係非
    法取供者，因其陳述非出於任意性，其所為之陳述即無證據
    能力（最高法院28年度上字第2530號判例參照）。次按被告
    陳述其自白係出於不正之方法者，應先於其他事證而為調查
    。該自白如係經檢察官提出者，法院應命檢察官就自白之出
    於自由意志，指出證明之方法，刑事訴訟法第156條第3項定
    有明文。
  (二)被告丙○○、丁○○雖均辯稱渠等並未於警詢及偵查中陳述
    渠等係共騎乘 1部機車前往該藥局云云，惟經原審當庭勘驗
    被告 2人就此部分於警詢及偵查中之應訊過程，於警詢過程
    中，被告丙○○、丁○○均稱渠等 2人係由被告丙○○騎乘
    機車搭載被告丁○○一同前往（見原審卷第54頁、第57頁背
    面）；於檢察官訊問時，被告丙○○、丁○○ 2人亦同此陳
    述（見原審卷第58頁至第60頁正面）。復觀之被告 2人在應
    訊過程中，渠2人回答語氣平穩，過程採亦 1問1答的方式，
    期間警方及檢察官並無任何恐嚇、脅迫、利誘及暗示等其他
    不當、不法的言語或行為等情，且警詢及偵查中筆錄之記載
    確實與被告的回答內容吻合，有原審勘驗筆錄在卷足憑，顯
    無任何證據足資證明被告 2人此部分陳述犯罪自白（包括部
    分自白）非出於任意性，是被告 2人上開辯解顯屬無稽而難
    以採信。另被告丙○○上訴理由所稱於當晚作筆錄時，因之
    前有飲了些酒，神智已有些模糊疲備，且已半夜，伊曾要求
    說可不可以先休息，明天再作筆錄，員警卻說筆錄作完才讓
    你們休息云云。惟查，依原審當庭勘驗被告 2人於警詢中之
    應訊過程，於警詢過程中被告丙○○、丁○○分別稱「好」
    及「同意」製作筆錄（見審卷第51頁、55頁背面）；再參以
    證人李柏旻於原審審理時亦到庭結證稱：「（審判長問：你
    們到第一藥局的時候，被告二人神智為何？）神智正常，也
    沒有酒味」等語（見原審卷第66頁），且被告丙○○於案發
    時係騎駛機車到案發現場，衡情必係穿過數個路口及停等紅
    綠燈，始能順利到達第一藥局等情，足認被告丙○○上訴理
    由此部分所為之指述，實與卷證及經驗法則不符，要亦無可
    採信。
  (三)另按被告之自白，非出於強暴、脅迫、利誘、詐欺、疲勞訊
    問、違法羈押或其他不正之方法，且與事實相符者，得為證
    據，刑事訴訟法第156條第1項定有明文。本件被告 2人下列
    經本院所引用之於警詢、檢察官偵查中、原審及本院審理時
    自白犯罪（包括部分自白）部分，其中有關被告 2人於警詢
    及檢察官偵查中所為之陳述部分，業已詳述如上，此外，被
    告 2人及其指定辯護人於本院審理時均未再提出其他可供證
    明被告 2人下列經本院所引用之於警詢、檢察官偵查中、原
    審及本院審理時自白犯罪（包括部分自白）部分，究有如何
    之遭受「強暴、脅迫、利誘、詐欺、疲勞訊問、違法羈押或
    其他不正之方法」始為自白之證據，以供本院得以即時調查
    審認，並參酌下列所述具證據能力部分之證據，均足認被告
    2 人下列經本院所引用之於警詢、檢察官偵查中、原審及本
    院審理時自白犯罪（包括部分自白）部分，均係與事實相符
    ，自得為證據。
二、按刑事訴訟法第159條之1規定：被告以外之人於審判外向法
    官所為之陳述，得為證據。被告以外之人於偵查中向檢察官
    所為之陳述，除顯有不可信之情況者外，得為證據。本件證
    人戊○○、李柏旻（原名為李瑞民） 2人下列經本院所引用
    於檢察官偵訊中所為之陳述，本院審酌證人戊○○、李瑞民
    2 人於檢察官偵訊時係經檢察官告知具結之義務及偽證之處
    罰，並命證人朗讀結文後具結，衡情自必小心謹慎以免觸犯
    偽證罪，而該偵查訊問筆錄之內容，業經本院審理時予以提
    示並告以要旨，並請檢察官、被告 2人及指定辯護人表示意
    見，被告 2人及其指定辯護人於本院審理時亦未提出、主張
    任何可供證明證人戊○○、李柏旻於檢察官偵訊時所為之言
    詞陳述，究有如何之「顯有不可信之情況」以供本院得以即
    時調查，足認證人戊○○、李柏旻 2人於檢察官偵訊中經具
    結結證所為之言詞陳述，自得為證據，而有證據能力。
三、又按被告以外之人於審判外之陳述，雖不符前 4條之規定，
    而經當事人於審判程序同意作為證據，法院審酌該言詞陳述
    或書面陳述作成時之情況，認為適當者，亦得為證據。當事
    人、代理人或辯護人於法院調查證據時，知有第159條第1項
    不得為證據之情形，而未於言詞辯論終結前聲明異議者，視
    為有前項之同意，刑事訴訟法第159條之5定有明文。經查，
    證人戊○○於警詢中之陳述，對被告而言，其性質雖係屬傳
    聞證據，然該調查筆錄之內容，業經本院審理時予以提示並
    告以要旨，且經本院依檢察官之聲請傳喚證人戊○○到庭提
    示確認，並當庭請檢察官、被告 2人及指定辯護人等表示意
    見，當事人已知上述筆錄乃傳聞證據，然均未於言詞辯論終
    結前對該調查筆錄內容表示異議及爭執其證據能力，依前揭
    規定，擬制同意作為證據，又經本院審酌上開調查筆錄作成
    時，並無不當取供之情形，本院認為以之作為本案之證據亦
    屬適當，是證人戊○○於警詢中之陳述，自亦具有證據能力
    。
四、卷附之各該現場照片、扣押物品現場照片、蒐證照片均係屬
    機械性紀錄特徵，也就是認識對象的是照相機鏡頭，透過鏡
    頭形成的畫面映寫入膠卷或以數位方式存入特定設備內，然
    後還原於照相紙上，故相片中畫面均不含有人的供述要素，
    再現實情形與作為傳達結果的攝影、照相，在內容上的一致
    性是透過機械的正確性來加以保障的，在攝影、照相中，並
    不存在人對現實情形的知覺、記憶，在表現時經常可能發生
    的錯誤（如知覺的不準確、記憶隨時間推移而發生的變化）
    ，故攝影及照相當然是非供述證據，並無傳聞法則之適用，
    惟卷附之照片既係透過相機拍攝後經洗印所得，而與本案犯
    罪事實具有關聯性，且被告 2人及其指定辯護人對於卷內所
    附之上揭各該照片畫面等亦均未表示異議，或主張係執法人
    員違法取得，經查又無不得作為證據之事由，依法自得作為
    證據，而有證據能力。
五、又本件扣案之工程帽1頂、全罩式面罩1副及西瓜刀 1支等物
    品，因均非屬供述證據，而無傳聞法則之適用，惟查：該扣
    案之工程帽1頂、全罩式面罩1副及西瓜刀 1支等物，係依法
    定程序（同意搜索），合法所扣得，並非屬違法所取得之物
    ，且亦與本案具有關聯性，當有證據能力，併予敘明。
六、按法院或檢察官得囑託醫院、學校或其他相當之機關、團體
    為鑑定，或審查他人之鑑定，並準用第203條至第206條之 1
    之規定（不包括第202 條囑託個人鑑定時應命鑑定人於鑑定
    前具結之規定），而鑑定之經過及其結果，應命鑑定人以言
    詞或書面報告，刑事訴訟法第208條第1項前段及第206條第1
    項分別定有明文。另現行刑事訴訟法關於鑑定之規定，除選
    任自然人充當鑑定人外，另設有囑託機關鑑定制度。依刑事
    訴訟法第198條、第208之規定，不論鑑定人或鑑定機關、團
    體，固均應由法院、審判長、受命法官或檢察官視具體個案
    之需要而為選任、囑託，並依同法第206 條之規定，提出言
    詞或書面報告，始符合同法第159條第1項所定得作為證據之
    「法律有規定」之情形，否則所為之鑑定，仍屬傳聞證據。
    然於司法警察機關調查中之案件，為因應實務上，或因量大
    、或有急迫之現實需求，併例行性當然有鑑定之必要者，例
    如毒品之種類與成分、尿液之毒品反應，或者槍、彈有無殺
    傷力等鑑定，基於檢察一體原則，得由該管檢察長對於轄區
    內之案件，以事前概括選任鑑定人或囑託鑑定機關、團體之
    方式，俾便轄區內之司法警察官、司法警察對於調查中之此
    類案件，得即時送請先前已選任之鑑定人或囑託之鑑定機關
    、團體實施鑑定，以求時效（見法務部92年9月1日法檢字第
    0920035083號函參照，刊載於法務部公報第312 期）。此種
    由檢察機關概括選任鑑定人或概括囑託鑑定機關、團體，再
    轉知司法警察官、司法警察於調查犯罪時參考辦理之作為，
    法無明文禁止，係為因應現行刑事訴訟法增訂傳聞法則及其
    例外規定之實務運作而為。此種由司法警察官、司法警察依
    檢察官所概括選任之鑑定人或囑託鑑定機關、團體所為之鑑
    定結果，與檢察官選任或囑託為鑑定者，性質上並無差異，
    同具有證據能力。又法律已原則規定為有證據能力者，倘為
    當事人所不爭執者，即無贅敘說明其為有證據能力之必要。
    查本案之指紋係經承辦人員送往內政部警政署刑事警察局鑑
    定，而內政部警政署刑事警察局長期受囑託鑑定刑事案件之
    指紋鑑定，以協助偵辦刑案，所為鑑定自具有相當之專業及
    可信度，且該等機關亦將鑑定經過及其結果詳細載明於鑑驗
    書上，並無任何顯不可信之情況，且被告 2人及其指定辯護
    人對於本案卷內所附該機關出具之鑑驗書亦均未表示異議，
    參照上開刑事訴訟法明文暨同法第159條之4之規定，前開內
    政部警政署刑事警察局之鑑驗書自有證據能力。
七、再按刑事訴訟法第159條之5第 2項所定：「當事人、代理人
    或辯護人於法院調查證據時，知有第159條第1項不得為證據
    之情形，而未於言詞辯論終結前聲明異議者，視為有前項之
    同意。」乃係基於證據資料愈豐富，愈有助於真實發現之理
    念，酌採當事人進行主義之證據處分權原則，並強化言詞辯
    論主義，透過當事人等到庭所為之法庭活動，在使訴訟程序
    順暢進行之要求下，承認傳聞證據於一定條件內，得具證據
    適格。此種「擬制同意」，因與同條第一項之明示同意有別
    ，實務上常見當事人等係以「無異議」或「沒有意見」表示
    之，斯時倘該證據資料之性質，已經辯護人閱卷而知悉，或
    自起訴書、原審判決書之記載而了解，或偵、審中經檢察官
    、審判長、受命法官、受託法官告知，或被告逕為認罪答辯
    或有類似之作為、情況，即可認該相關人員於調查證據之時
    ，知情而合於擬制同意之要件（最高法院96年度臺上字第41
    74號判決意旨參見）。經查，本件除上開證人戊○○、李柏
    旻等人於警、偵訊中（指言詞供述）所載證據之證據能力外
    ，本判決下列所引用之各該被告以外之人於審判外之陳述（
    指書面陳述，如搜索、扣押筆錄、扣押物品目錄表、刑案現
    場測繪圖、現場勘察報告、勘察採證同意書、證物清單、函
    文等），檢察官、被告 2人及其指定辯護人於本院準備程序
    及審判期日中均未對此部分之證據表示意見，且迄至言詞辯
    論終結前亦未聲明異議，本院審酌上開證據資料製作時之情
    況，尚無違法不當及證明力明顯過低之瑕疵，亦認為以之作
    為證據應屬適當，揆諸前開規定，爰依刑事訴訟法第159 條
    之5 規定，認本院後述之前揭（指書面陳述，如搜索、扣押
    筆錄、扣押物品目錄表、刑案現場測繪圖、現場勘察報告、
    勘察採證同意書、證物清單、函文等）證據資料均有證據能
    力。
八、原審卷第46頁之職務報告係由承辦警員所製作之「職務報告
    」，認係屬被告以外之人於審判外之陳述，屬傳聞證據，本
    無無證據能力。然該份「職務報告」即經原審傳喚製作該「
    職務報告」之警員李柏旻到庭就製作之「職務報告」結證說
    明意見，且檢察官、被告 2人及其指定辯護人於本院準備程
    序及審判期日中均未對此部分之證據表示意見，且迄至言詞
    辯論終結前亦未聲明異議，本院審酌上開證據資料製作時之
    情況，尚無違法不當及證明力明顯過低之瑕疵，亦認為以之
    作為證據應屬適當，揆諸前開規定，爰依刑事訴訟法第 159
    條之5規定，認有證據能力。
貳、有關於認定本件犯罪事實所憑證據及論罪科刑：
一、訊據上訴人即被告（以下稱：被告）丙○○固不否認有於上
    開時地，以頭戴其所有之工程帽、臉戴全罩式面罩遮掩臉部
    （僅雙眼露出）之方式，並手持其所有之西瓜刀 1支進入「
    第一藥局」之事實，惟矢口否認有何強盜未遂之犯行，辯稱
    ：事實上是伊一個人去的，伊自己騎一部機車，剛進去伊沒
    有喊「搶劫」，在店裡從頭到尾伊站的位置離櫃台有一段距
    離，伊也沒有對戊○○說錢財的事情，也沒有叫戊○○拿錢
    財出來。當天伊沒有靠近到戊○○，也沒有威脅到戊○○。
    伊因為之前與該藥局老闆有過節，當日只是去嗆該藥局的老
    闆，沒有要搶劫，伊只有恐嚇，戊○○所說前後有不一樣，
    戊○○的話都不實在。伊從進入店內至被逮捕前刀都是放在
    腰部，且都站在離櫃台有一段距離，進入該店內又逾 5分鐘
    之久，伊如果真的有行搶之意，何需5分鐘，又何以在5分鐘
    內伊都沒有碰到該店內任何財物。且伊如有行搶之意，明知
    被害人說要報警，也看見被害人報了警，為何不趁此逃逸，
    事實上伊並非意圖行搶，才會讓隨後趕到的警方逮捕。且當
    日事實上是員警取下伊的工具，此如有調閱店內或路口監視
    器錄影畫面亦可得知，伊所為應係犯恐嚇之罪，伊已深知悔
    悟，悔不當初，請求能從輕量刑云云。另被告丁○○則不否
    認有在現場及亦有進入該藥局之情事，惟亦矢口否認有何強
    盜未遂之犯行，並辯稱：伊沒有強盜，若依照戊○○所說有
    嗆聲之情形，也只有恐嚇而已。伊真的不知道伊弟弟那天去
    做什麼，伊與弟弟常常去第一藥局購買藥品。伊當日是跟被
    告丙○○分騎2部機車前往該藥局，不是同騎1部機車前往，
    是因為被告丙○○進入很久沒有出來，伊才進去看發生何事
    ，伊不是把風，戊○○所說的話均不實在。且伊當時又不在
    店內，既然有時間去藏匿作案工具，何不趁此時離開現場，
    何需再返回店中找丙○○，以致遭警方逮捕，於情於理實有
    矛盾。本件警方採集之證據資料不足，檢察官及法官未搜集
    有關此案件詳細資料，何以證明伊為共同正犯，應再調閱藥
    房及路口監視器之錄影帶為證。又伊雖是累犯，實已有悔悟
    愧疚之心，請酌量減輕其刑云云。另被告 2人之指定辯護人
    則為被告辯護略稱：被告丙○○並無意圖為自己或第三人
    所有之不法意圖，被告丁○○亦無與其有此一犯意聯絡，本
    件被告丙○○供稱其係因先前向戊○○購買大象麻醉藥產生
    糾紛，擬前往找戊○○擾亂，且無喊「搶劫」之語，被告丙○○外觀上似為強盜之歹徒，但仍須視其後之舉動，以明其
    當時之主觀犯意為何，不應僅以被告當時外觀之穿著而定，
    始為合理。依本案當時之情狀而言，被告丙○○應無強盜之
    犯意，因依證人戊○○之證詞以觀，被告並未叫伊把錢拿出
    來，也沒有說要搶多少錢，亦無跨越櫃台之舉動，也沒有持
    西瓜刀逼近之行為，凡此均可佐證被告丙○○並無強盜意思
    之辯解，應屬可採；又被告 2人如有強盜之犯意，按理應
    直接快速搶奪被害人財物，並迅速逃離現場，始為正常，然
    本件被告 2人均未逃離現場，而仍停留在案發現場，一直等
    到警方抵達現場，此亦可證被告 2人應係自恃渠等並無強盜
    之行為，僅欲與戊○○理論而已；證人戊○○就被告丁○○案發時之穿著前後所述有不一致之地方，存有明顯瑕疵，
    可見其意圖使被告2人受刑事訴追之目的非常明顯；被告2
    人應非出於強盜之犯意，僅欲找戊○○加以擾亂而已，且被
    告丙○○亦未有具體行為，故被告 2人所為依卷證僅係構成
    刑法第305條之恐嚇危害安全罪；退步言，倘認被告2人具
    有為自己不法所有之犯意，其行為亦與強盜罪之要件不符，
    因被告丙○○雖手持西瓜刀進入「第一藥局」，但其並未有
    任何實際施強暴之行為，況被害人戊○○一見被告進入，隨
    即打110報警，並取出3節警棍，準備與被告對抗，但因被告
    丙○○並未有進一步之行為，致被害人實際上並未與被告對
    抗，由此可見，被害人充其量僅心中有所畏懼，但尚未達於
    不能抗拒之程度，因此，被告之行為應僅止於刑法第346 條
    第3項、第 1項之恐嚇取財未遂罪，而非刑法第330條之加重
    強盜罪。惟本件並無任何充分證據足以顯示被告 2人有「意
    圖為自己或第三人不法所有」之犯意，依法應與恐嚇取財罪
    之構成要件仍有不符。綜此本被告 2人之行為應僅該當於刑
    法第305條之恐嚇危害安全罪等語。
二、本院查：
  (一)被告丙○○於97年8月14日21時35分許，頭戴工程帽、臉戴
    全罩式面罩，手持西瓜刀1支，進入該藥局內，高喊「搶劫
    」，並揮舞前開西瓜刀乙情，業經證人戊○○於警詢、偵查
    、原審及本院審理中到庭結證證述明確（見警卷第12、13頁
    、偵查卷27至第28頁、原審卷第61頁），且為被告丙○○所
    自承不諱，是此部分事實應足認定。又被告丁○○於被告丙○○進入上開藥局，經被害人戊○○告知已報警後，隨即也
    進入該藥局，另向被害人戊○○恫嚇稱：反正明天要報到了
    ，也不差這一條等語，並將被告丙○○之工程帽、全罩式面
    罩及西瓜刀取下及拿取後，跑往店旁之防火巷丟棄，嗣經警
    員李柏旻在該防火巷查獲工程帽1頂、全罩式面罩1副及西瓜
    刀 1支乙節，亦經證人戊○○、李柏旻於偵查中及原審審理
    中證述甚明（見偵查卷第27至第28頁、第31至第32頁、原審
    卷第62頁正面、背面、第64頁背面），並有搜索扣押筆錄在
    卷可參（見警卷第18至第20頁）。再者，上開工程帽經採證
    後，在該工程帽後側採得被告丁○○之指紋 2枚，有證物清
    單、內政部警政署刑事警察局97年9月2日刑紋字第09701289
    26號鑑驗書 1份在卷可參（見偵查卷第45至第47頁），且被
    告丙○○於原審審理中亦自承其於案發翌日要到地檢署開庭
    （見原審卷第69頁背面），衡以此係個人極為私密之事，並
    非公眾週知之事，若非證人即被害人戊○○確有親自聽聞，
    實不可能會有如此之指證，足徵證人戊○○證述被告丁○○
    事後亦進入該店對戊○○恫稱上開言語一情應屬真實，堪足
    採信。
  (二)被告2人雖於原審及本院審理中均辯稱渠等係分騎2部機車前
    往「第一藥局」云云。然查，被告 2人經警方逮捕後，警方
    僅在現場發現車號G5A─760機車，此業經證人即警員李柏旻
    於原審審理中證述詳實，且依警方在上開現場所攝錄之照片
    顯示，當時停放在該藥局門口確僅有G5A─760機車 1部（見
    偵查卷第39至第41頁），佐以被告 2人於警詢及偵查中之供
    述，渠 2人均稱係被告丙○○騎乘機車搭載被告丁○○一同
    前往該藥局，亦有警詢及偵查中筆錄在卷可參（見警卷第 5
    頁、第9頁、偵查卷第9至第10頁），參以被告 2人於事發當
    時果若係分別騎乘不同之機車前往藥局，被告 2人對此甚為
    重要之事實，何以於警詢及偵查中均未為提出說明，並主張
    承辦人員為必要之採證及查扣，以資證明，足認被告 2人確
    係由被告丙○○騎乘機車搭載被告丁○○一同前往該藥局無
    誤。另被告丙○○雖辯稱其僅是要到該處去擾亂該藥局老闆
    ，因為其等之前到該藥局向之買大象麻醉劑有產生糾紛云云
    ，然證人戊○○於原審及本院審理中均證述其並不認識被告
    2 人（見原審卷第62頁背面），且被告丙○○若僅是前往滋
    擾戊○○，何需以頭戴工程帽、臉戴全罩式面罩遮掩、手持
    西瓜刀揮舞，並向戊○○嚇稱「搶劫」，佯以搶劫之方式故
    佈疑陣？又被告丙○○其目的若僅係前往擾亂，則何需頭戴
    工程帽、臉戴全罩式面罩遮掩、如此被害人戊○○根本無法
    辦識擾亂之人為何人，實無法達到被告丙○○所辯稱之目的
    。再依經驗法則判斷被害人戊○○若有如被告 2人所稱之販
    賣管制藥品「大象麻醉劑」，衡諸常情被害人戊○○在知悉
    被告 2人前來之目的後必然不敢冒然報警前來導致其犯行曝
    光，甚且被告丙○○若確有向被害人戊○○因購買管制藥品
    「大象麻醉劑」而發生糾紛，被告 2人大可在遭警查獲當時
    向警方檢舉被害人戊○○之違法行為，以資為渠 2人有利之
    證據。綜上各情，足認被告丙○○所為辯解諸情顯與經驗法
    則及卷證不符，其所辯要係臨訟卸責之詞實無足採信。參以
    被告丙○○遭警查獲時口袋內並無任何現金，此亦為被告丙○○所坦承（見原審卷第68頁），且被告丙○○當日係頭戴
    工程帽、臉戴全罩式面罩遮掩、手持西瓜刀揮舞，並向被害
    人戊○○嚇稱「搶劫」，凡此種種均足認被告 2人至上開藥
    局應係有為自己不法所有之意圖甚明。
  (三)至證人戊○○雖於偵查中、原審及本院審理中均證稱後進入
    店內之被告丁○○亦有頭戴毛線帽及工程帽等語，惟證人即
    警員李柏旻於偵查中及原審審理時均證述稱其到現場當時，
    戊○○僅陳述被告丙○○頭戴工程帽、臉戴全罩式面罩遮掩
    、手持西瓜刀，並未陳述被告丁○○亦同為之（見偵查卷第
    31至第32頁、原審卷第65頁正面），且經警方在現場搜索被
    告2人結果，亦僅查獲工程帽1頂、全罩式面罩1副及西瓜刀1
    支，可認應僅被告丙○○頭戴工程帽、臉戴全罩式面罩遮掩
    、手持西瓜刀進入該藥局內，被告丁○○並未同為之，證人
    戊○○此部分證述應係因一時事發突然使其心慌意恐，導致
    記憶有誤所致，難為本院所採。惟證人戊○○此部分之證述
    雖有與證人李柏旻證述不一致之地方，然尚非係證人戊○○
    有何前後證述不一之情形，亦併予敘明。
  (四)按刑法第28條規定，二人以上共同實行犯罪之行為者，皆為
    正犯。故共同正犯除須有 2人以上共同實行犯罪行為外，尚
    須 2人以上具有相互利用他方行為共同合力實行犯罪之意思
    聯絡，始能成立共同正犯，即 2人以上之人相互認識他方之
    行為而有互相利用他方之行為以完成犯罪之意思，唯有此意
    思之聯絡，始足以表示其惡性之共同，而將各共犯作合一之
    觀察，以為共同評價之對象，因之共犯者對其中任何 1人在
    合同意思範圍內所為之結果，均應共同負責。查本件被告丙○○、丁○○2人係共同騎乘1部機車前往上開藥局，且被告
    丙○○進入該藥局後，被告丁○○隨即亦進入取走被告丙○○之工程帽、面罩及西瓜刀，並對被害人戊○○恫稱上開言
    語等情均已詳如前述，參酌以被告 2人於警詢時亦均供陳係
    由被告丙○○所提議前往藥局（見警卷第5頁、第9頁），足
    認渠 2人確係事先謀議妥，推由被告丁○○在外把風，被告
    丙○○入內為之甚明，故被告 2人有犯意聯絡及行為分擔，
    應屬至明。
  (五)又按刑法第328條第1項規定：「意圖為自己或第三人不法之
    所有，以強暴、脅迫、藥劑、催眠術或他法，至使不能抗拒
    而取他人之物或使其交付者，為強盜罪，處……」是至使被
    害人不能抗拒為強盜罪構成要件之一。上述強盜罪之行為態
    樣包含「強暴」與「脅迫」。所謂「強暴」，係謂直接或間
    接對於人之身體施以暴力，以壓制被害人之抗拒之狀態而言
    ；「脅迫」則係指行為人以威嚇加之於被害人，使其精神上
    萌生恐懼之心理，以達到至使不能抗拒之程度。如「以西瓜
    刀架在屋內之人頸部」，係對被害人身體施以暴力，固屬「
    強暴」，另「以揮舞西瓜刀（或敲打桌子方式）威嚇在場之
    人」，則係以威嚇之方法使被害人心理上產生恐懼，應屬「
    威脅」之範圍（最高法院94年度臺上字第7041號判決意旨參
    見）。查本件被告丙○○係以揮舞西瓜刀之方式為之，是依
    上開最高法院之見解，則被告2人之行為態樣應係屬「脅迫
    」無誤。
  (六)次按恐嚇罪與強盜罪之區別，前者係以將來之惡害通知被害
    人，使其生畏怖心，後者係以目前危害或施用強暴脅迫，至
    使不能抗拒，除在程度上不同外，尤應以被害人已否喪失意
    思自由為標準（最高法院91年度臺上字第287號判決意旨參
    照）；再按刑法上恐嚇取財罪之「恐嚇」，固係指以危害通
    知他人，使該人主觀上生畏佈心之行為，然此危害之通知，
    並非僅限於將來，其於現時以危害相加者，亦應包括在內。
    因是，恐嚇之手段，並無限制，其以語言、文字為之者無論
    矣，即使出之強暴、脅迫，倘被害人尚有相當之意思自由，
    而在社會一般通念上，猶未達於不能抗拒之程度者，仍屬本
    罪所謂「恐嚇」之範疇。至於危害通知之方法，亦無限制，
    無論明示之語言、文字、動作或暗示之危害行為，苟已足使
    對方理解其意義之所在，並足以影響其意思之決定與行動自
    由者均屬之。故其與強盜之區別，端在所為之強暴、脅迫，
    其於社會一般通念上，是否足以抑制被害人之意思自由，至
    於不能抗拒，以為財物之交付為斷，倘其尚未達到此一程度
    ，雖係意圖為自己不法之所有而出之以強暴、脅迫，亦僅應
    成立恐嚇取財罪（最高法院81年度台上字第867號判決意旨
    參照）。又按強盜罪所施用之強暴、脅迫手段，袛須足以壓
    抑被害人之抗拒，使其喪失意思自由為己足，縱令被害人無
    實際抗拒行為，仍於強盜罪之成立，不生影響（參照最高法
    院86年度臺上字第4503號判決意旨）。經查：證人即被害人
    戊○○於本院審理時結證稱：「（辯護人問證人戊○○：你
    說的搶劫，是你自己認為他要搶劫，還是他有什麼具體的動
    作？開你的抽屜，叫你打開抽屜等等行為顯示說要搶劫？）
    一個歹徒頭戴著工程帽，臉罩著全罩式面罩進入你的家，拿
    著刀械說要搶劫，你說是強盜還是開玩笑。」「（審判長問
    ：當時你面對這樣的情境，你心中畏懼的程度如何？）當然
    是很害怕。」等語（見本院98年2月9日審判筆錄），再衡以
    本件被告丙○○於夜間頭戴工程帽、臉戴全罩式面罩遮掩、
    手持西瓜刀1 支進入上開藥局揮舞，並由被告丁○○在外把
    風，以被告方面有 2人，且正值青年，被告丙○○復蒙面、
    手持西瓜刀揮舞逼近被害人戊○○，狀甚可怕，被害人僅有
    1 人在該處看店，又時為夜間，衡情任何人置於當時客觀情
    狀下，均難為任何抗拒情形，可認被害人確已生畏怖之心，
    主觀上喪失意思決定自由，而不能抗拒，至被害人取出警棍
    防衛，乃一般人遇此情形，所得為之基本自衛行為，後因警
    方即時趕到，被告等人方未得逞，惟被告等人事後未取得財
    物，此乃係未遂問題，尚不影響被告 2人已著手之加重強盜
    犯行。
  (七)至被告 2人於本院審理時請求本院調閱路口監視器及被害人
    戊○○店內之監視器畫面，以求查明渠 2人究係騎乘幾部機
    車到現場乙節。惟查：證人戊○○於原審審理時即證稱：店
    內有監視沒有攝影等語（見原審卷第63頁）；另有關路口監
    視畫面部分，依證人即警員李柏旻於原審審理時所為之證述
    及其所製作之職務報告（業經原審當庭提示供其表示意見）
    亦可知均已無法調閱，或因攝影方向無法錄製到案發現場，
    故均無法提供，是以此部分被告 2人所為之請求本院尚無從
    辦理，應併予說明。
  (八)綜上所述，本件事證明確，被告 2人攜帶兇器強盜未遂犯行
    均洵堪認定。
三、論罪科刑：
  (一)按刑法第321條第1項第3 款之攜帶兇器竊盜罪，係以行為人
    攜帶兇器竊盜為其加重條件，此所謂兇器，其種類並無限制
    ，凡客觀上足對人之生命、身體、安全構成威脅，具有危險
    性之兇器均屬之，且祇須行竊時攜帶此種具有危險性之兇器
    為已足，並不以攜帶之初有行兇之意圖為必要（最高法院74
    年3月19日第3次刑庭總會決議參照）。經查，被告 2人於本
    件犯罪所用之西瓜刀，刀刃長約21公分，有刑案現場照片2
    張在卷可參（見偵查卷第43頁），是以之攻擊於人，於客觀
    上足以為殺害或傷害人之生命、身體之器械，堪認為兇器無
    訛。
  (二)核被告丙○○、丁○○2人所為，均係犯刑法第328條第 4項
    、第1項之強盜未遂罪，而有同法第321條第1項第3款攜帶兇
    器之情形，自亦應依同法第330條第2項、第1 項之加重強盜
    未遂罪論處，並得按既遂犯之刑減輕之。其等 2人就上開犯
    行，有犯意聯絡及行為分擔，均為共同正犯。又被告丙○○
    前曾於94年12月 5日因違反毒品危害防制條例案件，經臺灣
    臺中地方法院以94年度訴字第2261號分別判處有期徒刑11月
    、8 月，並定其應執行之刑為有期徒刑1年6月確定；另於95
    年1月9日因贓物案件，經同上法院以94年度中簡字第3170號
    判處有期徒刑 5月確定，上開2案（共3罪）確定判決經同上
    法院以95聲字第929 號裁定合併定其應執行刑之刑為有期徒
    刑1年10月，經送監執行於96年4月19日縮短刑期假釋付保護
    管束出監，迨至96年7月7日因縮刑期滿，且假釋未經撤銷視
    為已執行完畢論。丁○○前曾有毒品前科，於94年9月1日因
    違反毒品危害防制條例案件，經同上法院以94年度訴字第22
    58號判處有期徒刑1年2月、10月，並定其應執行之刑為有期
    徒刑1年10月確定，嗣於95年1月18日，又因違反毒品危害防
    制條例案件，經同上法院以94年度訴字第3807號判處有期徒
    刑1年2月及10月，並定其應執行之刑為有期徒刑1 年10月確
    定；復於95年6月12日再因犯竊盜案件，經同上法院以94 年
    度訴字第3476號判處有期徒刑10月確定，上開3案（共5罪）
    經同上法院以95聲字第2630號裁定合併定其應執行之刑為有
    期徒刑4年5月，另又於96年 3月19日復因詐欺案件，經同上
    法院以96年度簡字第27號判處有期徒刑 4月確定，嗣經同上
    法院以96聲減字第2582號裁定減刑及並定執行刑為有期徒刑
    2年2月15日，而於96年12月31日因縮刑期滿執行完畢出監，
    有臺灣高等法院被告前案紀錄表2份在卷足徵，其2人於有期
    徒刑執行完畢 5年內，故意再犯本案有期徒刑以上之罪，均
    為累犯，應依刑法第47條第 1項規定各加重其刑，並先加重
    後減輕之。原審依刑法第28條、第330條第1項、第2項、第2
    5條第2項、第47條第1項、第38條第1項第2 款，並審酌被告
    2 人時值壯年，不思以正當工作方式謀取所需，竟於夜間欲
    向被害人強取財物，嚴重破壞社會秩序，惡性非輕，惟尚未
    得手，被害人未有實質財物損失，兼衡其等犯罪動機、手段
    及犯後態度等一切情狀，判處被告 2人各有期徒刑年拾月
    ，並說明公訴人認被告2人應求處有期徒刑5年，惟認尚嫌過
    重。核其認事用法均無不當，量刑亦屬妥適。又按量刑輕重
    係屬事實審法院得依職權自由裁量之事項，苟已斟酌刑法第
    五十七條各款所列情狀而未逾越法定刑度，不得遽指為違法
    （最高法院七十二年度臺上字第六六九六號、七十五年度臺
    上字第七０三三號判例要旨參照）；且在同一犯罪事實與情
    節，如別無其他加重或減輕之原因，下級審量定之刑，亦無
    過重或失輕之不當情形，則上級審法院對下級審法院之職權
    行使，原則上應予尊重（最高法院八十五年度臺上字第二四
    四六號裁判意旨參照）。被告 2人上訴意旨及其指定辯護人
    上訴理由均否認有何強盜未遂之犯行，另被告 2及其指定辯
    護人於本院審理時另陳稱及辯護稱：若認被告 2人有罪亦僅
    係構成刑法第305 條之恐嚇危害安全罪，請庭上從輕量刑云
    云等為由，指摘原判決不當，請求撤銷原審判決，均無理由
    ，應予駁回。
  (三)末查被告2人用以供本件犯罪所用之工程帽1頂、全罩式面罩
    1副及西瓜刀1支，均為被告丙○○所有，業據渠 2人供述在
    卷，爰均依刑法第38條第1項第2款規定宣告沒收之。
據上論斷，應依刑事訴訟法第368條，判決如主文。
本案經檢察官乙○○到庭執行職務。
中    華    民    國    98    年    2     月    23    日
            刑事第九庭    審判長法  官  江  德  千
                                法  官  賴  妙  雲
                                法  官  許  旭  聖
以上正本證明與原本無異。
如不服本判決應於收受送達後10日內向本院提出上訴書狀，其未
敘述上訴之理由者，並得於提起上訴後10日內向本院補提理由書
（均須按他造當事人之人數附繕本）「切勿逕送上級法院」。
                                書記官  紀  美  鈺
中    華    民    國    98    年    2     月    23    日
附錄本案論罪科刑法條：
刑法第330條：
犯強盜罪而有第321條第1項各款情形之一者，處7年以上有期徒
刑。
前項之未遂犯罰之。


司法院資訊處製作；財團法人民間司法改革基金會備份。
